臺灣高等法院臺中分院刑事判決　　　　　　　　　　　九十一年度上訴字第八九號
　　上　訴　人
　　即　被　告　己○○
　　指定辯護人　本院公設辯護人　丁○○
右上訴人因偽造有價證券案件，不服台灣台中地方法院九十年度訴字第二０六五號中
華民國九十年十一月三十日第一審判決（起訴案號：台灣台中地方法院檢察署九十年
度偵緝字第三六八號），提起上訴，本院判決如左：
    主　  文
原判決關於九十年度訴字第二０六五號部分及定應執行刑部分撤銷。
己○○行使偽造私文書，足以生損害於他人，處有期徒刑月。如易科罰金，以參佰
元折算壹日。
    事  　實
一、己○○素無前科，因需款孔急，竟意圖為自己不法之所有，計畫以冒充已受其母
    乙○○之委託領款之方法，詐領乙○○之定期存款，並以彩色影印本，放回原處
    矇混，以免其母發覺。因先於民國（下同）八十八年六月二十五日，在台中縣太
    平市○○里○鄰○○路○段二六０巷十四號之住處，竊取其母親乙○○存於臺中
    市○○路郵政儲金匯業局第二十三支局（下稱第二十三支局），本金為新臺幣（
    下同）三十萬元，本息為三十一萬五千三百四十九元，存款日期為八十八年三月
    一日，到期日期為八十九年三月一日之郵政定期儲金存單（下稱定期存單）一紙
    、乙○○身分證一只及印鑑章一枚（竊盜部分未據乙○○告訴）。得手後，依計
    畫持上開真正定期存單前往台中市○○路與櫻花路口之柯達彩色沖印店，以彩色
    影印之方式，偽造上開相同內容之定期存單一紙，再將偽造之定期存單放回真正
    定期存單存放之處所，而予行使，使其母親乙○○誤認該偽造之定期存單為真正
    。己○○隨即於八十八年六月二十八日十一時三十七分許，持上開真正定期存單
    、乙○○身分證及印鑑章，前往設於台中市○○路六六巷一號之第二十三支局，
    向郵局承辦人騙稱受其母乙○○委託，欲提前解約領取本息。使承辦人戊○○信
    以為真，同意解約。己○○即盜用乙○○之印鑑章蓋於該定期存單之「請蓋印鑑
    」欄上，而提領三十萬三千四百九十九元，足以生損害於乙○○及郵局。嗣於八
    十九年三月三日十二時二十分許，不知情之乙○○（業經臺灣臺中地方法院檢察
    署檢察官以八十九年度偵緝字第六四一號為不起訴處分）持前開偽造之定期存單
    ，向第二十三支局提領利息，經承辦人丙○○發現該定期存單係屬偽造，乃報警
    而循線查悉上情。
    理 　 由
一、本案僅就原審法院九十年度訴字第二０六五號刑事案件部分審理，原審法院九十
    年度易字第二六九九號刑事案件，被告亦同時上訴，由本院另股承辦，先予敘明
    。
二、訊據上訴人即被告己○○對於持上開其母乙○○之定期存單、印鑑、身分證前往
    郵局解約領款之事實供承不諱，但否認有影印偽造定期存單之犯行，辯稱：係因
    作進口生意，美國巴特來銀行要求提供財產證明，經伊母乙○○同意影印後與真
    正之定期存單放一起的云云。惟查，１、被告於原審辯稱係其母乙○○因住家曾
    遭小偷，為防範重要文件遺失，遂要伊持往加印一份放置家中，且有時因開具信
    用狀時，銀行會要求提供資力證明文件，所以伊家人有習慣將財產資力證明文件
    均予備份，本件定期存單並非伊為欺瞞母親而影印的云云。先後所辯之情節，已
    有不一。２、證人即被告之母乙○○係於八十九年三月三日十二時二十分，持上
    開影印之定期存單至台中市○○路六六巷一號二十三支局領款，被發現該定期存
    單係偽造，報警查辦。乙○○於當日警訊時，供稱：不知道偽造定期存單，亦不
    知係何人偽造（見偵字第一０四０三號卷第十頁）。於八十九年八月三十日檢察
    官訊問時，則供稱：我本有一張真的有價證券，我兒子己○○拿去領後，他才拿
    這張偽造之有價證券放在我那的。」等語（見偵緝字第六四一號卷第十四頁）乙
    ○○明確證稱係被告偷竊其定期存單，再影印一張放回矇混。３、上開真正之定
    期存單己經被告於八十八年六月二十八日十一時三十七分提領，亦經證人即二十
    三支局承辦人戊○○證述明確（見本院卷第三一頁），並有真正之定期存單影本
    附卷可憑（見偵字第一０四０三號卷第十五、十八頁）。４、乙○○持往郵局領
    款之定期存單確係影印偽造，除被告不否認係其於台中市○○路、櫻花路口之柯
    達彩色沖印店影印外，並有該影印之定期存單附卷可憑（見偵字第一０四０三號
    卷第十八頁），足認乙○○持往領款之定期存單確係被告偽造。５、證人乙○○
    於九十年十月五日原審調查時，附和被告之辯詞證稱：因幾年前家中曾遭小偷，
    故要己○○在二、三年前，即約在八十八年全台九二一大地震前，將戶口名簿等
    文件拿去影印副本留存，以便不時之需等語（見原審卷第三十頁）。但本件偽造
    之定期存單如真係乙○○叫被告加印副本留存，則乙○○不可能於八十九年三月
    三日又持該影印之定期存單影本前往郵局提領。且乙○○於被發現持影印之定期
    存單領款當日，又無法交代係何人影印；於檢察官訊問時，並供稱係被告拿去領
    後，才拿偽造之定期存單放回原處。足認上開乙○○所為係其交待被告影印後留
    存之證詞，及被告之辯詞，與事實不符不能採信。本件被告右揭犯行，事證明確
    ，可以認定。
三、查刑法上之有價證券，固不以流通為要件，但至少證券上權利之發生、移轉、或
    行使，必須有以占有證券為要件者，始足當之。銀行製作之定期存款單，乃銀行
    收受存款人存款所交付之憑據，並不發生設權之效果（銀行法第八條參照）；存
    款人喪失存單之占有，可請求銀行補發，與一般存款簿遺失同，毋庸依民事訴訟
    之公示催告及除權判決之程序。本件定期存單，係不得轉讓，亦不生權利讓與占
    有為要件之問題；於期滿交還存單領取本息或以存單質借金錢，均係以之證明有
    定期存款事實之憑據作用，與權利行使須以另有證券為要件之意義不同。是以定
    期存單難謂係刑法上之有價證券，如有偽（變）造行為，衹成立偽（變）造文書
    罪。本件郵政儲金匯業局之定期存單與銀行之定期存單性質相同，自亦應認係私
    文書。被告偽造定期存單後，放回原處，使乙○○誤認該偽造之定期存單為真正
    ，並於到期後持往領款，被告有行使該偽造期存單之犯意與行為，且足以生損害
    於乙○○及郵局，被告此部分犯行，應成立刑法第二百十六條、第二百十條之行
    使偽造私文書罪。偽造私文書之行為為高度之行使行為所吸收，不另論罪。檢察
    官認係偽造有價證券罪，起訴法條，顯有未洽，應予變更。另被告意圖為自己不
    法之所有，持上開真正之定期存單，盜用盜用乙○○印鑑章領款之犯行，則係犯
    刑法第三百三十九條第一項之詐欺罪、同法第二百十七條第二項之盜用印章罪。
    被告所犯行使偽造私文書罪與詐欺罪、盜用印章罪，有方法結果之牽連關係，為
    牽連犯，應從一重之行使偽造私文書罪處斷。公訴意旨漏未論訴被告詐欺、盜用
    印章犯行，但因被告此部分犯行與上開已起訴之行使偽造私文書犯行，有方法結
    果之裁判上一罪之關係，亦為起訴效力所及，本院亦應一併審究。
四、原審對被告論罪科刑，固非無見，但１、被告持偽造之定期存單放回原處，使被
    害人乙○○誤認為真正，持往領款，已達行使偽造私文書之程度，原審未予論究
    。２、被告冒充受乙○○之委託前往領款，其有不法之意圖，並有施用作術之行
    為，應成立詐欺罪，原審判決亦未予論究。３、原審就原審法院九十年度易字第
    二六九九號刑事案件部分，未與本案合併辯論，卻合併判決，程序上嫌有瑕疵。
    被告上訴意旨，否認有偽造私文書之犯行，指摘原審判決不當，雖無理由。但原
    審判決既有上開瑕疵，自應由本院撤銷，自為判決。爰審酌本件犯罪之被害人係
    被告之母，被告之母並未追究被告刑責，及被告犯罪之動機、目的、手段、方法
    、犯罪所生之損害及犯罪後之態度等一切情狀，量處如主文所示之刑。刑法第四
    十一條已修正為犯最重本刑為五年以下有期徒刑以下之刑之罪，而受六個月以下
    有期徒刑或拘役之宣告，因身體、教育、職業、家庭之關係或其他正當事由，執
    行顯有困難者，得易科罰金。並規定於第四十一條第一項前段，於九十年一月十
    日經總統公布施行。本件犯罪在公布施行前，依刑法第二條第一項前段之規定，
    應適用修正後之裁判時之法律。因並諭知易科罰金之折算標準。
據上論斷，應依刑事訴訟法第三百六十九條第一項前段、第三百六十四條、第二百九
十九條第一項前段、第三百條，刑法第五十六條、第二百十六條、第二百十條、第三
百三十九條第一項、第二百十七條第二項、第五十五條、第二條第一項前段，修正後
刑法第四十一條第一項前段，罰金罰鍰提高標準條例第一條前段、第二條，判決如主
文。
本案經檢察官甲○○到庭執行職務。
中      華      民      國　    九十一   年    　 四      月     十七   日
                                    臺灣高等法院臺中分院刑事第九庭
                                          審判長法　官  陳　筱　珮
                                                法　官  康　應　龍
                                                法　官  趙　春　碧
右正本證明與原本無異。
如不服本判決應於收受送達後十日內向本院提出上訴書狀，其未敘述上訴之理由者並
得於提起上訴後十日內向本院補提理由書（均須按他造當事人之人數附繕本）。
                                                書記官  陳  文  琴
中      華      民      國　    九十一   年    　 四      月     十八   日
                  Ｉ
